【裁判字號】    99,上訴,3134
【裁判日期】    991130
【裁判案由】    傷害致死
【裁判全文】
臺灣高等法院刑事判決                99年度上訴字第3134號
上  訴  人  臺灣臺北地方法院檢察署檢察官
上  訴  人
即  被  告  余國豪
上列上訴人因被告傷害致死案件，不服臺灣臺北地方法院99年度
訴字第105號，中華民國99年7月28日第一審判決（起訴案號：臺
灣臺北地方法院檢察署98年度偵字第13124號），提起上訴，本
院判決如下：
    主  文
上訴駁回。
    事  實
一、余國豪與其父余金龍及表兄弟徐敏雄、徐浩雄、徐政雄（上
    開4人業經臺灣臺北地方法院檢察署《下稱臺北地檢署》檢
    察官以98年度偵字第13124號為不起訴處分確定）等共5人，
    於民國98年5月25日晚間8時許至臺北縣新店市○○街315號
    熱炒店飲酒餐食，同日晚間11時許，徐文政及周靖恩二人亦
    至該店飲酒，並坐在余國豪等人鄰桌，飲酒過程中，余國豪
    與徐文政因細故發生口角爭執，俟徐文政與周靖恩於98年5
    月26日凌晨0時20分許欲離開熱炒店時，余國豪即拾取熱炒
    店內之炒菜鐵鍋作勢欲毆打徐文政，經熱炒店老闆楊楚卿阻
    止始作罷，徐文政因而心有不甘，乃至臺北縣新店市○○街
    303巷9弄10號3樓周靖恩住處取出柴刀1把，並於同日凌晨0
    時27分許，偕同周靖恩返回熱炒店與余國豪理論，適余國豪
    與余金龍、徐敏雄、徐浩雄、徐政雄等人結帳完畢欲分別騎
    乘機車及搭車離去，徐文政即手持柴刀高舉在空作勢欲揮砍
    余國豪，旋遭余金龍自徐文政後方取走該把柴刀，余國豪見
    狀怒而與徐文政互毆，在互毆過程中，余國豪基於傷害之故
    意，持其所有深色半罩式安全帽，自徐文政後方猛力毆擊徐
    文政之頭部，余國豪主觀上雖無置徐文政於死之犯意，但客
    觀上對於人體頭部為重要部位，持安全帽朝頭部猛力攻擊，
    將可能造成徐文政顱內出血導致死亡之結果，有所預見而未
    預見，仍持該安全帽猛烈擊中徐文政頭部，致徐文政受有右
    側頂枕葉硬腦膜下出血及左臉挫傷、左側結膜挫傷、出血等
    傷害，並昏倒在地，經楊楚卿報警處理由救護車將徐文政載
    往財團法人佛教慈濟醫院臺北分院（下稱慈濟臺北分院）救
    治。徐文政雖於98年5月26日凌晨1時40分許出院返回上開周
    靖恩住處，但於同日晚間7時55分許，因鈍器性外傷性頭部
    右側頂枕葉硬腦膜下出血，致神經性休克、中樞衰竭而死亡
    。
二、案經徐文政之母洪素燕訴由臺北縣政府警察局新店分局報告
    臺北地檢署檢察官偵查起訴。
    理  由
壹、程序方面：
一、按被告以外之人於審判外之言詞或書面陳述，除法律有規定
    者外，不得作為證據，刑事訴訟法第159條第1項固有規定。
    然被告以外之人於審判外之陳述，經當事人於審判程序同意
    作為證據，法院審酌該言詞陳述或書面陳述作成時之情況，
    認為適當者，亦得為證據；當事人、代理人或辯護人於法院
    調查證據時，知有上開刑事訴訟法第159條第1項不得為證據
    之情形，而未於言詞辯論終結前聲明異議者，視為有前開之
    同意，刑事訴訟法第159條之5第1項、第2項亦分別定有明文
    。查證人余金龍於偵查中之陳述，固屬被告以外之人於審判
    外之陳述，惟檢察官、被告及其選任辯護人於本院言詞辯論
    終結前均未聲明異議，且證人余金龍亦於偵查中作證時曾具
    結，有結文在卷為憑（見98年度偵字第13124號卷第72頁）
    。本院審酌上開證據資料製作時之情況，並無違法不當及證
    明力明顯過低之瑕疵，亦認為以之作為證據為適當，揆諸前
    開規定，自有證據能力。
二、本院以下援引之其他證據資料，其中關於刑事訴訟法第164
    條第2項規定，證物如為文書部分，係屬證物範圍，而該等
    可為證據之文書，已經依法踐行調查證據之程序，即提示或
    告以要旨，自具有證據能力。另有關被告以外之人於審判外
    之書面陳述，被告及檢察官均不爭執其證據能力，本院審酌
    該等書面作成時之狀況，認並無不宜作為證據之情事，依刑
    事訴訟法第159條之5第2項規定，亦得作為證據。
貳、實體方面：
一、訊據上訴人即被告余國豪固對於上開時間、地點與被害人徐
    文政發生口角爭執，其持安全帽攻擊被害人頭部，致被害人
    受有右側頂枕葉硬腦膜下出血及左臉挫傷、左側結膜挫傷、
    出血等傷害等事實均承認不諱，惟否認有傷害致死犯行，辯
    稱：當時係被害人持刀往伊的方向揮砍，伊一時生氣、害怕
    才拿安全帽自衛，並持以反擊，係屬正當防衛，即令非正當
    防衛，亦屬直覺反應，且伊當時尚有醉意，並不知伊反擊毆
    打被害人身體何部位，自無能預見而不預見之情形。再者，
    被害人受傷後經救護車送往慈濟臺北分院救治，途中救護車
    內之救護人員判斷被害人意識狀況清楚，且到醫院救治時，
    亦認其無立即顱內傷害之神經學症狀表現，是倘被害人頭部
    確有受傷即應留院觀察而非出院，足認伊之行為與被害人死
    亡間並無因果關係云云。
二、經查：
(一)被告余國豪於前開時、地，因與被害人徐文發生口角爭執，
    於被害人偕同周靖恩離開該熱炒店時，拾取熱炒店內之炒菜
    鐵鍋作勢欲毆打被害人未成，被害人返回周靖恩家中後，又
    於98年5月26日凌晨0時27分許，持柴刀與周靖恩一同返回熱
    炒店，為余金龍自被害人後方將該柴刀取走時，被告持深色
    半罩式安全帽自被害人後方猛力毆擊被害人之頭部等事實，
    業經被告供承在卷，核與證人即在場目睹本案發生經過之周
    靖恩、楊楚卿於原審證述情節相符（見原審卷第80頁至第86
    頁），並經原審99年3月17日勘驗案發現場監視器光碟結果
    顯示：被害人右手持刀（半圓形狀）朝被告方向前來，一名
    女子介於兩人中間拉住被告，該女子將被告半推出畫面外，
    被害人右手持刀，高舉出畫面外，徐浩雄伸出右手至被害人
    後方拉住被害人持刀之手，被害人脖子被徐浩雄從後以胳臂
    架住，被告伸出左手推被害人，被害人被拉回，回到畫面右
    方，此時右手已無持任何刀械，被告與被害人發生扭打，此
    時被害人右手已未持刀，被告與被害人發生衝突，被告高舉
    右手往被害人方向揮去，該名女子及余金龍從後制止，雙方
    發生扭打，被告往被害人處揮拳，安全帽從畫面上方掉落至
    地上，之後被告被推開，徐浩雄、余金龍及該女子從旁制止
    ，徐浩雄伸出左手將被告推到畫面左側，被告蹲到地上以右
    手撿起安全帽，被害人被徐浩雄及余金龍推往畫面後方，被
    告隨即右手持安全帽，衝向被害人並往被害人方向打下去等
    情，亦有案發現場監視器光碟2片及原審99年3月17日勘驗案
    發現場監視器光碟筆錄可證（見原審卷第49頁），足認被告
    確與被害人於案發當晚先發生爭執，被告進而持安全帽傷害
    被害人頭部之行為無疑。
(二)被害人徐文政因被告上開傷害行為，而受有右側頂枕葉硬腦
    膜下出血及左臉挫傷、左側結膜挫傷、出血等傷害，嗣於98
    年5月26日晚間7時55分許，在臺北縣新店市○○街303巷9弄
    10號3樓周靖恩住處，因鈍器性外傷性頭部右側頂枕葉硬腦
    膜下出血，致神經性休克、中樞衰竭而死亡等情，亦有臺北
    地檢署相驗屍體證明書、檢驗報告書、法務部法醫研究所鑑
    定報告書、相驗及解剖照片、慈濟臺北分院98年7月23日慈
    新醫文字第980852號函暨病歷紀錄、診斷證明書各1件附卷
    足稽（見98年度相字第383號卷第93頁至第98頁、第121頁至
    第128 頁、98年度偵字第13124號卷第38頁、第163頁至168
    頁）。
(三)告訴人洪素燕固於本院準備程序指稱：被告用安全帽打被害
    人，打2次後安全帽掉落，又拿起來打第3次等語（見本院99
    年10月20日準備程序筆錄第3頁），惟觀諸上開堪驗筆錄內
    容，被告安全帽係於與被害人互毆中掉落，嗣再撿起安全帽
    ，衝向被害人並往被害人方向打下去，此與告訴人所述不符
    ，是告訴人上開證述，核與案發時現場發生之事實不符，即
    無可採，是本院認定被告僅有持安全帽毆擊被害人1次。
(四)按殺人與傷害致死之區別，行為人在下手加害之時，有無殺
    意為斷，即行為人在主觀上有無奪取被害人性命之預見與欲
    望。至被害人受傷之部位、傷痕之多寡，被告所持之凶器、
    犯案之動機等，均為法院參考之重要資料，但並非唯一絕對
    之標準，此有最高法院44年度臺上字第373號、51年度臺上
    字第129 1號判例意旨可資參照。經查：被害人徐文政固遭
    被告余國豪持深色半罩式安全帽自後方猛力毆擊頭部致死，
    但被告係因飲酒期間與被害人發生嫌隙，於被害人偕同周靖
    恩離開該熱炒店時，拾取熱炒店內之炒菜鐵鍋作勢欲毆打被
    害人未成，被害人返回周靖恩家中後，再持柴刀與周靖恩一
    同返回熱炒店，欲與被告理論，是被告與被害人間並無深仇
    大恨，依當時情形以觀，被告持深色半罩式安全帽毆擊被害
    人應無取被害人性命之動機，尚無證據證明被告當時有殺人
    之故意。
(五)次按刑事法上之加重結果犯，以行為人對於加重結果之發生
    有預見之可能，能預見而不預見者為要件。刑法第277條第2
    項前段之傷害致人於死罪，係對於犯普通傷害罪致發生死亡
    結果所規定之加重結果犯，依同法第17條之規定，以行為人
    能預見其死亡結果之發生而不預見為要件，而此所謂能預見
    自亦又指客觀情形而言，與加害人本身主觀上有無預見之情
    形不同，倘加害人主觀上已有預見，而結果之發生又不違背
    其本意時，則屬刑法第13條第2項所規定間接故意之範疇，
    無復論以加重結果犯之餘地（最高法院90年度台上字第6092
    號判決亦同此見解）。本案被告固有持深色半罩式安全帽毆
    擊被害人成傷，且被害人嗣亦傷重致死，有如前述，惟上開
    被告於持深色半罩式安全帽毆擊被害人當時，客觀上能否預
    見被害人死亡之結果，以及被告行為與被害人死亡結果間，
    有無相當因果關係，茲說明如下：
  1.被告主觀上雖無致被害人死亡之犯意，但其案發當時已年滿
    34歲，應有相當社會經歷，對於持質地堅硬之安全帽攻擊被
    害人頭部此人體重要部位，造成被害人顱內出血，終神經性
    休克、中樞衰竭而死亡，依通常觀念，在客觀上顯有預見此
    種傷害行為將導致被害人嚴重傷勢而發生死亡結果之可能，
    乃竟未能預見，自應成立傷害致死之加重結果犯。被告辯稱
    其案發當時尚有醉意，並不知伊反擊毆打被害人身體何部位
    ，自無能預見而不預見之情形，惟觀原審勘驗筆錄內容顯示
    ：被告與余金龍、徐浩雄及該名女子均在畫面內。被告仍手
    持安全帽與現場之人講話，徐浩雄走出畫面外，被告仍右手
    持安全帽與該女子講話。... 被告與被害人發生衝突，被告
    高舉右手往被害人方向揮去，該名女子及余金龍從後制止，
    雙方發生扭打，被告往被害人處揮拳，安全帽從畫面上方掉
    落至地上，之後被告被推開，徐浩雄、余金龍及該女子從旁
    制止，徐浩雄伸出左手將被告推到畫面左側，被告蹲到地上
    以右手撿起安全帽，被害人被徐浩雄及余金龍推往畫面後方
    ，被告隨即右手持安全帽，衝向被害人並往被害人方向打下
    去等情，有勘驗筆錄在卷為憑（見原審卷第48頁背面、第49
    頁），是以被告於酒後尚能持安全帽與在場人士講話，參以
    被告與被害人發生扭打期間，安全帽掉落地上，之後其被推
    開，徐浩雄、余金龍等從旁制止後，仍蹲到地上以右手撿起
    安全帽衝向被害人並往其方向打下去等情，足認被告案發當
    時對外界發生之事實均有所認識，意識要屬清楚，其對上開
    行為將導致被害人嚴重傷勢而發生死亡結果，自有所預見而
    不預見，被告上開所辯，不足採信。
  2.醫院之醫療行為介入時，是否中斷因果關係，亦應視其情形
    而定，倘被害人所受傷害，原不足引起死亡之結果，嗣因醫
    療錯誤為死亡之獨立原因時（例如使用不潔之藥械致發生細
    菌感染等），其因果關係中斷；倘被害人係因被告之傷害行
    為引發疾病，嗣因該疾病致死，縱醫師有消極之醫療延誤，
    而未及治癒，此乃醫師是否應另負過失責任問題，與被告之
    行為無影響，其傷害行為與死亡結果仍有因果關係（最高法
    院91年度臺上字第6127號判決要旨參照）。查本件被害人遭
    被告以安全帽毆擊頭部後，經救護車載往慈濟臺北分院救治
    ，救護車內救護人員判斷其生命徵象之意識狀況均為清楚，
    經急診外科醫生診治結果，認其無立即顱內傷害之神經學症
    狀表現，而被害人主訴為左眼部位疼痛，會診眼科醫師後，
    有眼球挫傷、結膜下出血等問題，醫師給予藥水並告知需回
    門診就醫後，即完成診療程序而讓被害人出院等情，固有臺
    北縣政府消防局救護紀錄表及慈濟臺北分院病情說明書各1
    紙在卷可稽（見98年度偵字第13124號卷第165頁、第164 頁
    ），足見本件並無任何獨立之醫療行為介入而導致被害人死
    亡之結果，亦無證據顯示被害人自遭被告毆打後返回周靖恩
    住處至死亡時止，在家期間有任何足以讓其致命之情事發生
    ，是被害人因被告上開傷害行為，而受有右側頂枕葉硬腦膜
    下出血及左臉挫傷、左側結膜挫傷、出血等傷害，導致因鈍
    器性外傷性頭部右側頂枕葉硬腦膜下出血，致神經性休克、
    中樞衰竭而死亡，有臺北地檢署相驗屍體證明書、檢驗報告
    書、法務部法醫研究所鑑定報告書、相驗及解剖照片、慈濟
    臺北分院98年7月23日慈新醫文字第980852號函暨病歷紀錄
    、診斷證明書在卷可證，有如前述，被告之傷害行為與被害
    人死亡結果間，顯具有相當之因果關係甚明，自應負傷害致
    死罪。至醫院診斷當時未立即診斷出被害人確實傷害，而未
    及治癒，惟依前開判決意旨，此乃醫師是否應另負過失責任
    問題，與被告之行為無影響，其傷害行為與死亡結果仍有因
    果關係，是被告辯稱其與被害人死亡間無因果關係，要無足
    採。
(六)被告辯稱本件係被害人持刀向其揮砍，其為自衛乃持安全帽
    加以反擊，應屬正當防衛，即令非正當防衛，亦屬直覺反應
    云云。惟按正當防衛必須對於現在不法之侵害始得為之，侵
    害業已過去，即無正當防衛可言。至彼此互毆，又必以一方
    初無傷人之行為，因排除對方不法之侵害而加以還擊，始得
    以正當防衛論。故侵害已過去後之報復行為，與無從分別何
    方為不法侵害之互毆行為，均不得主張防衛權，最高法院30
    年上字第1040號判例參照。經查：
  1.被告對於其持安全帽毆擊被害人頭部之際，被害人手中未持
    刀械等情，坦承不諱，核與證人周靖恩於原審證稱：徐文政
    拿刀上前向被告理論的時候，他們兩人就打起來，一開始徐
    文政與被告打架的時候，手上有拿著刀，但是後來被余金龍
    搶走，後來徐文政被被告用安全帽毆打，打下去很大一聲，
    當時徐文政手上的刀已經被搶下來等語（見原審卷第82頁）
    ；證人即熱炒店老闆楊楚卿於原審證稱：徐文政、周靖恩回
    到我店外，我有看到徐文政手上有拿刀，周靖恩手上沒有拿
    東西，徐文政有作勢要砍人，但是沒有真的砍，因為徐文政
    旁邊有人攔住他，後來徐文政手上的刀子有被被告那群人的
    其中一人搶走，刀子搶走之後，被告與徐文政才開始打起來
    ，大約打了10分鐘，被告就拿安全帽打徐文政，從徐文政的
    背後打下去等語相符（見原審卷第85頁背面、第86頁），足
    件被告係侵害已結束後，再另持安全帽攻擊被害人。
  2.原審勘驗案發現場錄影光碟，勘驗內容顯示：被害人右手持
    刀（半圓形狀）朝被告方向前來，一名女子介於兩人中間拉
    住被告，該女子將被告半推出畫面外，被害人右手持刀，高
    舉出畫面外，徐浩雄伸出右手至被害人後方拉住被害人持刀
    之手，被害人脖子被徐浩雄從後以胳臂架住，被告伸出左手
    推被害人，被害人被拉回，回到畫面右方，此時右手已無持
    任何刀械，被告與被害人發生扭打，此時被害人右手已未持
    刀，被告與被害人發生衝突，被告高舉右手往被害人方向揮
    去，該名女子及余金龍從後制止，雙方發生扭打，被告往被
    害人處揮拳，安全帽從畫面上方掉落至地上，之後被告被推
    開，徐浩雄、余金龍及該女子從旁制止，徐浩雄伸出左手將
    被告推到畫面左側，被告蹲到地上以右手撿起安全帽，被害
    人被徐浩雄及余金龍推往畫面後方，被告隨即右手持安全帽
    ，衝向被害人並往被害人方向打下去等情，有勘驗筆錄在卷
    足憑（見原審卷第49頁）。是以雖被害人先持柴刀高舉作勢
    欲揮向被告，惟該柴刀於被害人高舉空中時已被他人所奪取
    ，嗣後被告始與被害人發生扭打，且被告右手持安全帽毆擊
    被害人頭部時，被害人手中已無任何刀械器具，是自兩人互
    毆時起，已無從分別何方係屬不法之侵害，縱使被害人一開
    始持柴刀欲攻擊被告，卻被他人奪下後，被告始持安全帽反
    擊，故被告此時加以反擊之行為，依前揭實務見解，即非該
    當刑法第23條規定正當防衛之要件，且被告係被害人侵害結
    束後，始持安全帽猛擊被害人頭部，亦難認係直覺行為，被
    告上開所辯，亦難採信。
(七)被告另辯稱被害人及證人周靖恩當天均各持柴刀1把云云。
    惟證人周靖恩案發當時並未持刀，業據證人楊楚卿於原審審
    理時證述屬實（見原審卷第85頁），且觀之勘驗筆錄，亦僅
    顯示被害人持刀（見原審卷第49頁），是本件僅被害人持刀
    ，應堪認定，被告辯稱案發當時被害人及證人周靖恩當天均
    各持柴刀1把云云，尚無足取。至證人徐敏雄固於原審證稱
    ：我只看到一人拿刀，就是周靖恩當天拿刀朝向我走來，我
    跟余金龍、徐政雄把周靖恩的刀搶下來等語；證人徐浩雄則
    於原審證稱：周靖恩當天回到現場時，我一眼看到他手上有
    持刀，便上前勸阻，周靖恩的刀被徐政雄搶下後，交給余金
    龍，我並沒有注意到還有別人拿刀等語，惟該上開證人所證
    述之內容，與現場監視器錄影光碟內容不相符合，且證人徐
    浩雄對於監視錄影器光碟內容上所顯示其有於被害人持刀向
    被告方向揮砍時，自被害人身後檔下被害人此等重大情事，
    竟表示不知情等語（見原審卷第92頁），參以渠等與被告係
    屬親戚關係，難謂無迴護被告之意，是證人徐敏雄與徐浩雄
    所證上開情節，尚難採信。另被告之選任辯護人雖提出被證
    5 至被證8監視錄影器光碟翻拍照片為證（見原審卷第116頁
    至第119頁），惟上開照片雖可見相片中之人疑似手上有持
    物品，但並未能清晰辨別其所持之物品為何，亦不足作為有
    利於被告之認定。
(八)綜上所述，本件事證明確，被告傷害致死犯行，堪以認定。
三、核被告傷害被害人徐文政致死之行為，係犯刑法第277第2項
    前段之傷害致死罪。
四、原審同此認定，因依刑法第277條第2項、第38條第1項第2款
    各規定，於審酌被告有麻醉藥品管制條例及毒品前科（有本
    院被告前案紀錄表可參），雖未構成累犯，但已見素行不佳
    ，且其僅與被害人因細故發生爭執，竟進而互毆，持質地堅
    硬之安全帽用力毆擊被害人頭部，非僅導致被害人不治死亡
    ，亦造成被害人家屬鉅大身心創傷，且迄未與被害人家屬達
    成和解，惡性非輕，兼衡被告之素行、家庭狀況、教育程度
    、智識能力等一切情狀，量處有期徒刑7年6月，暨被告持以
    行兇之安全帽1只，為被告所有，供犯罪所用之物，業據證
    人余金龍於偵查中證述在卷（98年度偵字第13124號卷第65
    頁），雖未扣案，但無證據證明業已滅失，應依法宣告沒收
    之。核其認事用法，俱無違誤，量刑亦甚允洽。公訴人詢告
    訴人請求上訴意旨認原審量刑過輕，被告上訴意旨否認有傷
    害致死犯行，辯稱伊或係基於正當防衛或直覺反應，或無能
    預見而不預見之情形，或其行為與被害人死亡間無因果關係
    云云，均無理由，均予駁回。
據上論斷，應依刑事訴訟法第368條，判決如主文。
本案經檢察官鄭鑫宏到庭執行職務。
中    華    民    國    99    年    11    月    30    日
                  刑事第十五庭  審判長法  官  沈宜生
                                      法  官  林明俊
                                      法  官  賴邦元
以上正本證明與原本無異。
如不服本判決，應於收受送達後10日內向本院提出上訴書狀，其
未敘述上訴之理由者並得於提起上訴後10日內向本院補提理由書
（均須按他造當事人之人數附繕本）「切勿逕送上級法院」。
                                      書記官  魏淑娟
中    華    民    國    99    年    11    月    30    日
附錄：本案論罪科刑法條全文
刑法第277條
傷害人之身體或健康者，處3年以下有期徒刑、拘役或1千元以下
罰金。
犯前項之罪因而致人於死者，處無期徒刑或7年以上有期徒刑；
致重傷者，處3年以上10年以下有期徒刑。

司法院資訊處製作；財團法人民間司法改革基金會備份。
